【裁判字號】    94,訴,1460
【裁判日期】    950119
【裁判案由】    清償債務
【裁判全文】
臺灣桃園地方法院民事判決              94年度訴字第1460號
原      告  甲○○
訴訟代理人  丙○○
被      告  乙○○
上列當事人間請求清償債務事件，於民國95年1 月5 日言詞辯論
終結，本院判決如下：
    主  文
被告應給付原告新台幣伍拾柒萬元，及自民國九十四年十一月十
一日起至清償日止，按週年利率百分之五計算之利息。
訴訟費用由被告負擔。
本判決於原告以新台幣壹拾玖萬供擔保後，得假執行。被告如以
新台幣伍拾柒萬元為原告預供擔保，得免為假執行。
    事實及理由
一、本件原告起訴主張：被告於民國85、86年間向其借款新台幣
    （下同）57萬元，多年未還，嗣於協調處理被告之父魏來旺
    遺產相關事宜時，兩造乃一併協商系爭借款償還事宜，被告
    同意以其繼承之不動產日後出售後所得之價金清償，兩造於
    當日即簽定債務清償協議書及捺指印為憑，詎被告於簽定系
    爭清償協議書後即對外宣稱未欠原告任何債務，並將所繼承
    之土地設定本金150 萬元最高限額抵押權予其女蕭雅筑，甚
    至向臺灣桃園地方法院檢察署告訴原告及原告之妻丙○○妨
    害自由，謊稱其遭受脅迫而簽立系爭清償協議書，幸原告及
    妻獲不起訴處分確定在案。原告從未與被告共同投資股票，
    系爭借款係被告向其借款週轉，早初本為借貸67萬元，嗣經
    原告屢次催討才拿回10萬元，原告迄今始終無意履行，爰依
    消費借貸之法律關係，提起本件訴訟，並聲明：
    （一）被告應給付原告57萬元及自起訴狀繕本送達之翌日起
    至清償日止，按週年利率5%計算之利息。（二）願供擔保，
    請准為假執行之宣告。
二、被告則以：其不曾向原告借款，兩造曾因共同投資股票，約
    定由其出資300 多萬元，原告出資67萬元，並由被告負責操
    作，嗣因投資不當致全部資金慘賠，原告先前曾受分配投資
    利益10萬元，因不甘剩餘57萬之損失，遂利用協調處理遺產
    相關事宜時，由原告配偶丙○○強拉住被告之兒女，脅迫被
    告在系爭清償協議書上簽名並捺指印，否則不准離去，被告
    因顧慮子女安危，不得已於系爭清償協議書上簽名及捺指印
    等語，資為置辯，並聲明：（一）駁回原告之訴及假執行之
    聲請。（二）如受不利判決，願供擔保，請准宣告免為假執
    行。
三、原告主張兩造於93年7 月15日，在桃園縣大園鄉埔心村20鄰
    95之6 號，處理被告之父魏來旺遺產之際，由到場協助處理
    遺產之律師事務所助理游巧婷書寫系爭清償協議書，記載被
    告同意將所繼承之不動產出賣後，清償於85、86年間向原告
    借貸而尚未清償之57萬元，被告並曾於系爭清償議書上簽名
    及捺指印等情，已據原告提出清償協議書為證，被告對此亦
    不否認，惟以前揭情詞置辯，茲本件之爭點為兩造間是否有
    借貸系爭借款之合意？被告是否受脅迫而於系爭清償協議書
    簽名及捺指印？
（一）按當事人主張有利於己之事實者，就其事實有舉證之責任
      ，民事訴訟法第277 條前段定有明文。又按消費借貸者，
      謂當事人一方移轉金錢或其他代替物之所有權於他方，而
      約定他方以種類、品質、數量相同之物返還之契約，民法
      第474 條定有明文。是消費借貸契約屬要物契約，應由貸
      與人就兩造間有借貸之合意及交付借款之事實負舉證之責
      。原告主張被告於85、86年間因需款週轉而向其借款67萬
      元，由其交付借款67萬元，嗣被告已清償10萬元，剩餘57
      萬元屢經其催討，被告均未清償，嗣於辦理其岳丈魏來旺
      遺產事宜，被告始書立系爭清償協議書，約定被告繼承之
      土地出售後，應先清償積欠之借款57萬元乙節，業據原告
      提出系爭清償協議書為證，被告就原告曾交付67萬元乙情
      亦不否認，然抗辯：兩造共同投資股票並約定由其操作，
      原告交付之67萬元係共同投資股票之款項，系爭清償協議
      書係受原告及其妻丙○○脅迫而簽立。經查，依系爭清償
      協議書簽立時在場之被告之姐即證人魏椒美於臺灣桃園地
      方法院檢察署93年度偵字第18777 號原告被訴妨害自由案
      件偵查中證稱：「那是她（指本件被告）自願簽的，因為
      他們之前有錢的糾紛，乙○○一開始不願意，所以找律師
      來要作設定抵押的事，因為當時有很多人在場，內容是律
      師寫好，他們自己簽的。」等語；負責書立系爭清償協議
      書內容之證人游巧婷證稱：「當日本來是在處理遺產的事
      ，但因為乙○○與甲○○有債務糾紛，於是乙○○提議要
      將分到的地賣掉後來還錢，我是依他們協調結果寫下來的
      ，且寫之前我有先將意思口敘（述）1 次，他們都確認後
      才擬。」「她（指本件被告）是自願簽的」等語；被告之
      姑姑即證人林屘妹證稱：「她們（指本件被告及原告之配
      偶丙○○）是姐妹大家都在場，沒有強迫的事，他們有請
      律師寫，都沒有吵架，大家是自願的，當時有位律師擬協
      議書，乙○○自願簽名的。」「她的小孩一男一女有在場
      ，沒有被控制，離開時還笑著跟我說再見」等語；被告之
      伯母即證人魏陳葉證稱：「她（指本件被告）是自願簽的
      ，小孩也沒有被控制行動。」等語；被告之叔叔即證人魏
      萬枝亦證稱：「當時乙○○是自動簽的，她的2 個小孩有
      在場，在一旁玩沒有被控制行動。」等語（見前開偵查卷
      第38至39頁、第51至52頁），核與原告所述相符。
（二）被告之子蕭毓勍、女蕭雅筑及被告之姐魏玉焦固證稱：被
      告受原告及丙○○之脅迫而書立系爭清償協議書云云，惟
      經質之證人蕭雅筑「是阿姨（指原告之配偶丙○○）1 個
      人擋住你們及拉住你們？」，證人蕭雅筑證稱：「是的」
      ，本院復質之「阿姨叫你們不要走，為何你們不離開？」
      ，證人蕭雅筑證稱：「我們當時很錯愕，為什麼要我們不
      要走，後來知道以後就看到我媽媽及我姨丈（指本件原告
      ）在寫協議書，說我媽欠我姨丈錢」，本院再詰之「當時
      有其他親戚在，如果你們不願意簽協議書，你姨丈能夠阻
      止你們離開？」；證人蕭雅筑證稱：「當時不能夠阻止我
      們，我們分到60幾萬元的現金，萬一他來搶我們的現金怎
      麼辦」等語，證人魏玉焦與聞證人蕭雅筑之前開證述亦證
      稱：「我妹婿（指本件原告）叫住被告，我就跟著進來看
      ，為何要攔下被告，看到他們在簽協議書，他們請律師小
      姐寫好協議書，叫被告簽名，不然不給被告出去，我們當
      時都已經分到遺產了，手上拿著現金就只好簽了」等語（
      見本院95年1 月5 日言詞辯論筆錄）；則依證人蕭雅筑、
      魏玉焦前開證述內容，被告及子女、魏玉焦於遺產分配完
      畢，原擬離去，於離去之際，因原告及其配偶丙○○要求
      被告留下協商債務清償事宜，證人蕭雅筑、蕭毓勍、魏玉
      焦不明就裡故而探詢原因，並在場陪伴等候被告，斯時原
      告及丙○○對被告之子蕭毓勍、女蕭雅筑並無控制行動自
      由之舉，至證人蕭雅筑、魏玉焦證稱當時已分配遺產，身
      懷巨款，為恐遭原告及丙○○所奪，被告不得已而簽立系
      爭清償協議書云云，非惟與被告所辯：因子女遭丙○○控
      制行動故而簽立系爭清償協議書云云，二者就受脅迫之原
      因之陳述顯有出入，且苟原告於斯時確有施用脅迫手段，
      則以被告當時已受分配有遺產現金60餘萬元，而原告主張
      被告積欠之借款不過57萬元，原告大可直接要求被告以所
      分得之遺產現金清償債務，何需要求被告簽立系爭清償協
      議書以致迄今未受清償分文？況被告之女蕭雅筑、子蕭毓
      勍於當時各年滿21歲、近15歲，目前身高、體重各為160
      公分、49公斤及173 公分、60公斤，而原告及其妻丙○○
      目前身高、體重各為169 公分、65公斤及158 公分、59公
      斤，參以被告亦自承簽立系爭清償協議書當時現場另有多
      名兩造親友長輩在場等情，則以原告及其妻丙○○2 人之
      力，實無可能於眾目睽睽下控制身形與其相當、心智正常
      之被告及其2 名子女、證人魏玉焦共計4 人之行動自由，
      故被告抗辯受脅迫書立系爭清償協議書，要無可採。
（三）被告既不否認曾收受原告所交付之57萬元，而原告交付該
      筆款項係出於與被告間之消費借貸關係而交付，復有系爭
      清償協議書為證，則原告主張其與被告間有消費借貸關係
      ，被告就借款57萬元尚未返還，即堪採信。又按借用人應
      於約定期限內，返還與借用物種類、品質、數量相同之物
      。未定返還期限者，借用人得隨時返還，貸與人亦得定1
      個月以上之相當期限，催告返還，民法第478 條定有明文
      。查原告於93年7 月15日兩造處理魏來旺遺產之際，業已
      催告被告清償系爭借款57萬元，惟被告迄未清償已如前述
      ，則系爭借款57萬元之清償期自已屆至，故原告主張被告
      應返還借款57萬元，即屬有據。
四、綜上所述，原告主張被告向其借款57萬元屆期尚未清償，依
    消費借貸之法律關係，請求被告給付57萬元及自起訴狀繕本
    送達之翌日即94年11月11日起至清償日止，按週年利率5%計
    算之利息，為有理由，應予准許。
五、兩造陳明願供擔保，聲請宣告假執行暨免為假執行，經核無
    不合，爰分別酌定相當擔保金額准許之。
六、據上論結，本件原告之訴為有理由，依民事訴訟法第78條、
    第390 條第2 項、第392 條第2 項，判決如主文。
中    華    民    國    95    年    1     月   19     日
                  民事第一庭    法  官  賴惠慈
以上正本係照原本作成
如對本判決上訴，須於判決送達後20日內向本院提出上訴狀
中    華    民    國    95    年    1     月    20    日
                                書記官  黃泰能


司法院資訊處製作；財團法人民間司法改革基金會備份。
